【裁判字號】    90,判,1326
【裁判日期】    900727
【裁判案由】    勞保
【裁判全文】
最  高  行  政  法  院  判  決                    九十年度判字第一三二六號
    原      告  甲○○
    被      告  勞工保險局
    代  表  人  郭芳煜
右當事人間因勞保事件，原告不服行政院中華民國八十八年十月七日台八八訴字第三
六八六四號再訴願決定，提起行政訴訟。本院判決如左：
    主  文
原告之訴駁回。
訴訟費用由原告負擔。
    事  實
緣原告係由岳力實業股份有限公司申報加入勞工保險，於八十七年九月四日以其罹患
尿毒症，須接受每週三次血液透析治療，向被告申請殘廢給付。案經被告依行政院勞
工委員會（下稱勞委會）八十六年十二月十九日台八十六勞保二字第○五三六四○號
函釋，按新增罹患慢性腎衰竭經專科醫師認定須長期規則血液透析治療者比照勞工保
險殘廢給付標準表第四十七項「胸腹部臟器機能遺存顯著障害，終身祇能從事輕便工
作者」第七等級，核發四四○日殘廢給付。原告不服，申經審議，未准變更，提起一
再訴願，遞遭決定駁回，遂提起行政訴訟。茲摘敘兩造訴辯意旨如次：
原告起訴意旨略謂：
一、按勞工保險條例中殘障給付標準表第四十九項所載：「胸腹部臟器，膀胱機能完
    全喪失者，殘障等級屬第三等級給付八四○日，並未摘除」。又「泌尿器，包括
    腎臟。副腎、輸尿管、膀胱及尿道等」之規定甚明。復於同條例第五節殘障給付
    表第五十五條第六項所載：「被保險人身體移留障害，不適合殘廢給付標準表所
    示之各項目時，得衡量其殘廢程度，比照同表所定之身體障害狀態，定其殘障等
    級」。縱上述法意，凡勞工保險被保險人之胸腹部臟器，膀胱機能完全喪失者，
    殘廢等級屬第三等級給付八四○日，含並未摘除者均適用之；且無適合殘廢給付
    標準表所示之各項目時，得衡量其殘廢程度，比照同表所定之身體障害狀態，定
    其殘障等級。
二、原告在保險期間因罹患慢性腎衰竭至腎功能完全喪失，並經被告之特約醫院診斷
    確定為永久不能復原之殘廢者，而由內政部發給「中華民國殘障手冊」，且屬「
    極重度」之器官殘障。前述之「極重度」殘障自屬勞工保險條例中所稱之重殘（
    即屬第一、第二及第三級殘廢等級）。又，泌尿器，包括有腎臟、副腎、輸尿管
    、膀胱及尿道等，由腎臟至尿道係屬同一泌尿系統，若其中之任一器官之功能喪
    失時，則係整個泌尿器功能喪失；而原告之腎功能完全喪失，即其泌尿系統之功
    能亦完全喪失，進而導致其膀胱機能完全無用，實與膀胱機能完全喪失者無異。
    故於勞工保險條例之殘廢給付表中雖無明文規定「腎功能完全喪失者」之殘障等
    級，但按該法第五十五條第六項之規定，得衡量其殘廢程度，比照同表所定之身
    體障害狀態，定其殘障等級。所以，腎功能完全喪失者之殘障等級應比照膀胱機
    能完全喪失者核定，乃無庸置疑。
三、被告與再訴願機關均以被告自訂之行政命令：「新增慢性腎衰竭洗腎患者比照勞
    工保險條例殘廢給付標準四十七項給予第七級四四○日殘廢給付」之理由，而核
    駁原告之申請，顯屬違法及有所不當之處。就法律之位階而言，勞工保險條例之
    位階遠高於被告之行政命令；故其行政命令與母法相抵觸時，該行政命令當屬無
    效。在勞工保險條例殘障給付標準表中明定：「胸腹部臟器，膀胱機能完全喪失
    者，殘廢等級屬第三等級給付八四○日，並未摘除。」且「被保險人身體遺存障
    害，不適合殘廢給付標準表所示之各項目時，得衡量其殘廢程度，比照同表所定
    之身體障害狀態，定其殘廢等級」。然被告復以行政命令私自修改其殘障給付標
    準，顯已嚴重違法，更有違反保險契約之情事。綜上所述，請判決撤銷原處分及
    一再訴願決定等語。
被告答辯意旨略謂：
一、奉勞委會八十六年十二月十九日台八十六勞保二字第○五三六四○號函示略謂被
    保險人罹患尿毒洗腎者，得否請領殘廢給付，同意依被告八十六年十二月五日研
    商「被保險人罹患尿毒洗腎者，得否請領殘廢給付」會議記錄辦理。按該項會議
    決議（三）內容略為：依勞工保險條例施行細則第八十條規定新增慢性腎衰竭洗
    腎治療患者比照「胸腹部臟器機能遺存顯著障害，終身祇能從事輕便工作者」第
    七等級發給給付，如再併發其他器官障害時，應依綜合審定原則評定殘廢等級，
    惟應扣除前因尿毒洗腎已領取之殘廢給付日數。
二、原告因腎臟衰竭，長期接受洗腎治療，申請殘廢給付案，被告依照前揭函示規定
    ，按第七等級發給四四○日殘廢給付，應無不當。至其主張腎功能完全喪失者之
    殘障應比照膀胱機能完全喪失者核定，然現行勞工保險殘廢給付標準表除脾臟、
    腎臟、膀胱切除及生殖器障害明確規定給付標準外，其餘胸腹部臟器並未單獨列
    示給付項目等級，而器官未切除者，除有明顯永久性機能障害並影響勞動能力者
    外，均不予給付。尿毒洗腎者非明列項目，而政府為照顧洗腎患者因機能顯有障
    害，依勞工保險條例施行細則第八十條規定，以行政命令方式新增慢性腎衰竭洗
    腎患者比照四十七項「胸腹部臟器機能遺存顯著障害，終身祇能從事輕便工作者
    」給予第七等級四四○日殘廢給付，已兼顧並保障洗腎患者之權益自不得再援引
    其他項目及給付日數。另倘若被保險人因洗腎治療申請殘廢給付後，於保險生效
    期間如再併發其他器官障害時，被告均依綜合審定原則，評定其殘廢等級，惟應
    扣除前因尿毒症洗腎已領取之殘廢給付日數，併予敘明。綜上所述、請判決駁回
    原告之訴等語。
    理  由
按「被保險人因普通傷害或罹患普通疾病，經治療終止後，如身體遺存障害，適合殘
廢給付標準表規定之項目，並經保險人自設或特約醫院診斷為永久殘廢者，得按其平
均月投保薪資，依同表規定之殘廢等級及給付標準，一次請領殘廢補助費，．．．。
被保險人領取普通傷病給付期滿，或其所患普通傷病經治療一年以上尚未痊癒，如身
體遺存障害，適用殘廢給付標準表規定之項目，並經保險人自設或特約醫院，診斷為
永不能復原者，得比照前項規定辦理。」「本條例第五十五條及勞工保險殘廢給付標
準表未規定之事項，得由中央主管機關補充規定之。」為勞工保險條例第五十三條及
同條例施行細則第八十條所規定。又被保險人罹患尿毒症洗腎患者，得否請領殘廢給
付一案，既經醫學專家會議認為洗腎患者實際上對腎臟之治療業已終止，並認定為殘
廢，與勞工保險條例第五十三條規定請領殘廢給付須以「治療終止」為要件相符，且
為使社會保險給付一致性，邇後罹患尿毒症洗腎患者請領殘廢給付相關問題，同意依
勞保局八十六年十二月五日研商會議決議辦理，復經勞委會八十六年十二月十九日台
八十六勞保二字第○五三六四○號函釋有案。該項會議決議三、依勞工保險條例施行
細則第八十條規定新增慢性腎衰竭洗腎治療患者比照「胸腹部臟器機能遺存顯著障害
，終身祇能從事輕便工作者」第七等級發給給付，如再併發其他器官障害時，應依綜
合審定原則評定殘廢等級，惟應扣除前因尿毒洗腎已領取之殘廢給付日數。本件原告
係由岳力實業股份有限公司申報加入勞工保險，於八十七年九月四日以其罹患尿毒症
，須接受每週三次血液透析治療，向被告申請殘廢給付。案經被告依勞委會八十六年
十二月十九日台八十六勞保二字第○五三六四○號函釋，按新增罹患慢性腎衰竭經專
科醫師認定須長期規則血液透析治療者比照勞工保險殘廢給付標準表第四十七項「胸
腹部臟器機能遺存顯著障害，終身祇能從事輕便工作者」第七等級，核發四四○日殘
廢給付。原告不服，以尿毒症患者持有中華民國殘障手冊，屬極重度器官殘障，且依
勞工保險殘廢給付標準表所載泌尿器包括腎臟、副腎、輸尿管、膀胱及尿道等，請依
該標準表膀胱機能完全喪失者第三等級，給付八四○日云云。申經勞工保險監理委員
會審議結果，以原告因腎臟衰竭，長期接受洗腎治療，向被告申請殘廢給付，被告依
勞委會八十六年十二月十九日台八十六勞保二字第○五三六四○號函釋，按第七等級
發給四四○日殘廢給付，並無不當。又勞工保險殘廢給付標準表所載膀胱切除係明定
之給付項目，尿毒洗腎並非明定項目，而係政府為照顧洗腎被保險人，新增慢性腎衰
竭洗腎被保險人比照第四十七項「胸腹部臟器機能遺存顯著障害，終身只能從事輕便
工作者」給予第七等級四四○日殘廢給付，已兼顧並保障其權益，自不得再援引比照
其他不相當之項目及給付日數，乃駁回其申請審議。原告不服，以公保認尿毒患者為
全殘廢，發給三十個月，而尚可從事工作者，繼續加保，合併計算年資，被告僅以第
七等級之半殘廢，核發四四○日殘廢給付並不適法，請核定給付八四○日殘廢給付，
並補發差額云云，訴經勞委會訴願決定及行政院再訴願決定，以原告因罹患尿毒症，
需長期接受血液透析治療，於八十七年九月四日檢附集腎內科診所於八十七年九月二
日出具之勞工保險殘廢診斷書向被告申請殘廢給付，經被告依勞委會八十六年十二月
十九日台八十六勞保二字第○五三六四○號函釋，按第七等級核發四四○日殘廢給付
，並無不當。又勞工保險與公務人員保險係屬不同保險體系，其保險財務各自獨立，
立法依據、保險對象及保險給付亦異，給付標準自有所不同。銓部八十七年八月二
十七日八七特一字第一六六五二五二號函修正發布之公務人員保險殘廢給付標準表部
分標準修正表已將罹患慢性腎臟病須長期接受透析治療（洗腎）仍可繼續工作者，增
列為半殘給付四五○日，此給付標準與勞工保險給付已趨於一致，且被告召開研商會
議時，與會醫學專家認為洗腎患者於接受洗腎治療後，多能再回復工作能力繼續從事
輕便工作，據此，洗腎患者比照勞工保險殘廢給付標準表第四十七條項「胸腹部臟器
機能遺存顯著障害，終身只能從事輕便工作」第七等級核發給付，業已衡量其殘廢程
度定其殘廢等級，與勞工保險條例第五十五條第六款規定尚無違誤。至所舉勞委會八
十八年六月三日台八十八勞保二字第○二三四○○號書函，認勞工保險被保險人因罹
患慢性腎衰竭或尿毒症接受洗腎者，比照勞工保險殘廢給付標準表第四十七項「胸腹
部臟器機能遺存顯著障害，終身只能從事輕便工作」第七等級核發給付，惟如其殘廢
等級較該適用等級更為嚴重時，如終身不能從事工作或日常生活需人扶助者或經常醫
療護理及專人週密監護者，則綜合衡量障害程度定其等級。於本件依原處分卷附原告
所檢具集賢內科診所於八十七年九月二日出具之勞工保險殘廢診斷書影本，治療經過
欄記載「病人須接受每週三次血液透析治療」，並無上開書函所稱終身不能從事工作
，或日常生活需人扶助者，或經常醫療護理及專人週密監護之記載，原告復未能證明
其殘廢等級較該適用等級更為嚴重之事實，自無適用較第七等級更嚴重之障害程度定
其等級之可言，所訴核不足採。遂駁回原告之訴願、再訴願。經核與首揭規定不相違
背。原告茲起訴主張如事實欄起訴意旨所載。惟查：(一)勞工保險殘廢給付標準表第四
十九項為膀胱機能完全喪失者，屬第三級殘障等級，給付標準八四○日。本項屬胸腹
部臟器障害，依附I說明，胸腹部臟器包括1.胸部臟器。2.腹部臟器。3.泌尿器。4.
生殖器。其中泌尿器包括腎臟、副腎、輸尿管、膀胱及尿道等。是膀胱與腎臟顯非相
同。該第四十九項之膀胱機能完全喪失，並不包括腎臟。本案原告為腎臟病變須接受
洗腎治療，自不能適用該第四十九項標準給付。又參諸同上附註II說明，胸腹部臟器
殘障等級，須將症狀綜合衡量，永久喪失勞動能力與影響其日常生活活動或社會生活
活動之狀況及需他人扶助之情形，比照精神、神經障害等級審定基本原則審定之。及
第四十四、四十五、四十六項列一、二、三級殘障，均須符合終身不能從事工作之要
件等情，本案原告尚非終身不能從事工作，自無從比照第三等級給付八四○日。(二)勞
工保險殘廢給付標準表第四十七項：胸腹部臟器機能遺存顯著障害，終身祇能從事輕
便工作者，為第七等級殘障，給付標準四四○日。本件原告受洗腎治療，類此病患，
依前引被告召開會議時，與會醫學專家意見，認為接受洗腎治療後，多能再回復工作
能力繼續從事輕便工作，原告並無特殊情形，則被告依首開勞委會函釋，比照第四十
七項標準給付，已衡量其殘廢程度，符合立法訂定殘廢給付標準表之意旨。難認被告
有適用行政命令，牴觸母法之情事。(三)勞工保險殘廢給付標準，係依被保險人身體遺
存障害之狀態，致影響勞動能力或日常生活或社會生活之程度，而分別等級及給付標
準，與內政部發給殘障手冊所載之殘障程度，各有不同之立法目的及認定標準，不能
以原告領有極重度殘障手冊，即認其洗腎治療，尚能從事輕便工作，應比照殘廢給付
標準表第四十九項膀胱機能完全喪失者第三等級標準八四○日給付。從而勞工保險監
理委員會審議結果，維持被告按第七級標準給付之原處分，揆諸首揭規定，並無違誤
。訴願、再訴願決定遞予維持，均無不合。起訴意旨為無理由，應予駁回。
據上論結，本件原告之訴為無理由，爰依行政訴訟法施行法第二條、行政訴訟法第九
十八條第三項前段，判決如主文。
中    華    民    國     九十        年      七      月     二十七      日
                    最 高 行 政 法 院  第 一 庭
                                審 判 長 法  官      黃  綠  星
                                         法  官      黃  合  文
                                         法  官      蔡  進  田
                                         法  官      黃  璽  君
                                         法  官      廖  宏  明
右  正  本  證  明  與  原  本  無  異
                                         法院書記官  邱  彰  德
中    華    民    國     九十        年      七      月     二十七      日


司法院資訊處製作；財團法人民間司法改革基金會備份。
